【裁判字號】    99,易,410
【裁判日期】    990824
【裁判案由】    詐欺
【裁判全文】
臺灣苗栗地方法院刑事判決               99年度易字第410號
公  訴  人  臺灣苗栗地方法院檢察署檢察官
被      告  乙○○
上列被告因詐欺案件，經檢察官提起公訴（99年度偵字第1908號
）及移送併案審理（99年度偵字第2207號），本院判決如下：
    主  文
乙○○幫助犯詐欺取財罪，處有期徒刑月，如易科罰金，以新
臺幣壹仟元折算壹日。緩刑貳年。
    犯罪事實及理由
一、犯罪事實
  (一)乙○○預見自己金融機構帳戶之存摺、提款卡及密碼如提供
    予他人，該帳戶極可能成為詐騙集團受領對不特定民眾詐欺
    所得贓款之工具，仍基於縱有人利用其提供之金融機構帳戶
    實施詐欺取財犯行、亦不違背其本意之幫助故意，於民國99
    年1 月27日某時許，在國道中山高速公路頭份交流道附近，
    將其向台北富邦商業銀行新竹分行（下稱富邦銀行新竹分行
    ）申請開立、帳號000000000000及向渣打國際商業銀行頭份
    分行（下稱渣打銀行頭份分行）申請開立、帳號0000000000
    0000等二帳戶之存摺、提款卡，一併交予某不詳姓名年籍之
    成年人，並告知其提款密碼，而任令上開帳戶流入不詳詐騙
    集團之支配、管理下。該詐騙集團成員取得上開帳戶控制權
    後，即意圖為自己不法所有，於99年1 月28日12時許，撥打
    電話給甲○○，佯稱係其女兒、急需用錢云云，致甲○○陷
    於錯誤，於同日13時許、翌（29）日9 時30分許，依該人指
    示各匯款新臺幣（下同）10萬元至上開富邦銀行新竹分行帳
    戶；再於99年1 月29日14時許，撥打電話給丙○○，謊稱係
    其友人、需借款應急云云，致丙○○亦陷於錯誤，於同日15
    時27分許，依該人指示匯款10萬元至上開渣打銀行頭份分行
    帳戶。嗣經甲○○、丙○○發現受騙，報警循線查獲上情。
  (二)案經苗栗縣警察局頭份分局報告臺灣苗栗地方法院檢察署檢
    察官偵查起訴，暨丙○○訴由苗栗縣警察局頭份分局報告臺
    灣苗栗地方法院檢察署檢察官偵查後移送併案審理。
二、證據名稱：
  (一)被告乙○○於警詢、偵查中及本院準備程序、審理時所為供
    述。
  (二)被害人甲○○於警詢時所為指述。
  (三)被害人丙○○於警詢時所為指述。
  (四)雲林縣西螺鎮農會匯款回條影本2 紙（匯款人甲○○）。
  (五)永豐商業銀行溪洲分行匯款委託書1 紙（匯款人丙○○）。
  (六)富邦銀行新竹分行99年3 月12日函檢附之開戶基本資料、99
    年1 月20日至同年3 月4 日之對帳單各1 紙。
  (七)渣打銀行頭份分行99年3 月9 日函檢附之開戶基本資料、99
    年1 月20日至同年3 月9 日之對帳單各1 紙。
  (八)雲林縣警察局西螺分局西螺派出所受理刑事案件報案三聯單
    、受理詐騙帳戶通報警示簡便格式表、受理各類案件紀錄表
    影本各1 紙（報案人甲○○）。
  (九)臺北縣政府警察局板橋分局沙崙派出所受理刑事案件報案三
    聯單、受理詐騙帳戶通報警示簡便格式表、受理各類案件紀
    錄表各1 紙（報案人丙○○）。
三、對於被告有利證據不採納之理由：
  (一)被告供稱其將上開二帳戶之存摺、提款卡交予他人，係因於
    99年1 月27日在網路上看見代辦貸款廣告，以電話聯絡刊登
    廣告之代辦公司欲申辦貸款，對方表示向渣打銀行辦理貸款
    應無問題，代辦費為16,000元，要求其至頭份交流道旁之「
    快速聯合巴士服務站」，將雙證件影本及渣打銀行、其他任
    一銀行帳戶之存摺、提款卡，寄送至該巴士服務站三重總站
    ，註明「渣打銀行陳先生收」，以供渣打銀行之陳先生先行
    處理，對方並重申為合法代辦公司，銀行核貸成功後會即刻
    當面歸還所交付之存摺、提款卡；被告依指示交付後，對方
    又在通話時表示需要上開二帳戶之提款密碼，以測試帳戶是
    否正常，且為取得渣打銀行貸款之重要程序，言之鑿鑿，其
    信以為真，始在電話中告知密碼等語。然自本案偵查至審理
    期間，被告從未提出任何足資證明確有其所述代辦公司網頁
    或廣告存在、自稱代辦公司人員在電話中要求其提供帳戶相
    關物品及密碼、其係透過「快速聯合巴士服務站」將相關物
    品寄交「渣打銀行陳先生」等事實之證據（諸如網頁瀏覽紀
    錄、網頁畫面列印資料、電話錄音、寄件單據、該巴士服務
    站所留處理紀錄等），其所辯出於辦理貸款之目的，誤信自
    稱代辦公司人員之言詞，而提供上開帳戶等情節，本難遽予
    採信。
  (二)其次，照被告所述，當時自稱代辦公司人員表示「核貸成功
    後銀行會為被告開立一全新的銀行帳戶以便貸款款項匯入」
    （本院卷第15、92頁），既然如此，代辦公司或銀行均無須
    使用到任何被告現有之帳戶，何必向被告索取上開二帳戶之
    存摺、提款卡？縱使銀行必須瞭解被告之個人信用及現有帳
    戶使用狀況，做為是否核貸及核貸金額之參考，依目前科技
    及金融實務，只須查明被告現有帳戶之戶名、帳號，即可據
    以調閱銀行內部資料庫或向財團法人金融聯合徵信中心查詢
    ，而迅速、精確地掌握相關資訊；若特地指派專人親持申請
    人提款卡檢查帳戶，一來耗時，再則增加人事成本，又僅能
    針對特定帳戶「測試」存、提款功能及確認存款餘額，豈有
    銀行會在高度競爭之金融環境中採取此種有如「土法煉鋼」
    之荒謬舉措？故被告仍不至於需要交出上開二帳戶之存摺、
    提款卡，遑論同時將提款密碼告知經辦人。被告於本院審理
    時自承曾向銀行申辦貸款，且過去在與金融卡製造相關之資
    訊業任職，常在電視上看到代辦貸款公司的廣告，對代辦貸
    款之費用、程序、優點大概有所認識（本院卷第94至95頁參
    照），又稱當時意欲貸款創業，但尚非急需用錢（本院卷第
    95至96頁），則依其個人背景、經驗及當時情狀，當無可能
    輕易聽信素未謀面之人所言，誤信「透過代辦公司辦理銀行
    貸款，須交付自己現有帳戶之存摺、提款卡，並告知提款密
    碼，此為貸款之重要程序」，由此益見被告上開辯詞有違常
    理，不足採憑。
  (三)被告固又辯稱：上開渣打銀行頭份分行帳戶乃其平日生活所
    需經常使用之帳戶，交易頻繁，倘被告有幫助他人為詐欺取
    財犯行之主觀犯意，儘可以交付其他不需或不常使用之銀行
    帳戶，不需連同仍在使用中之上開渣打銀行頭份分行帳戶交
    付詐騙集團，徒增自己日常生活之不便等語，並提出該帳戶
    之對帳單為證（本院卷第46至49頁）。惟依被告所提資料，
    其使用中之金融機構帳戶即有6 個之多，而目前各家金融機
    構之分行、辦事處、自動櫃員機均高度普及，在他行設置之
    自動櫃員機亦可跨行提款、轉帳，各家金融機構帳戶使用之
    便利性大致相當，由此觀之，被告常用與不常用之帳戶，隨
    時可以互相替換，不至於因提供某一帳戶予他人使用，即對
    日常生活造成重大不便。況實務上一旦某一帳戶被設定為警
    示帳戶，其所有人名下全部帳戶之存款都會遭凍結而無法使
    用，故提供常用或不常用之帳戶予他人犯罪使用，就結果而
    論亦無不同。從而，被告上開辯解，並不足據為對其有利之
    認定。
  (四)被告另提出99年1 月28日補發之國民身分證影本（本院卷第
    21頁），主張其於交付資料時，雖心裡有所懷疑，次日即至
    戶政事務所補發身分證，先確保身分證不致遭他人作為不法
    使用，足證無幫助他人犯罪之意云云。然則，被告所稱於99
    年1 月27日找代辦公司申辦貸款乙節，尚且缺乏相關佐證，
    無從認定屬實，已如前述，其是否確於99年1 月27日交付上
    開帳戶資料時一併交付身分證影本？又是否確因身分證影本
    外流，非遺失或其他緣由而申請補發身分證？均容有疑問，
    自難以被告適於交付上開帳戶資料之翌（28）日申請補發身
    分證之事實，反證其提供帳戶無意幫助他人犯罪。再者，被
    告自陳知悉身分證可能會遭不認識之人拿去不法使用，顯見
    其非欠缺生活常識或與社會脫節之人，而現今之不法集團以
    各種方式取得人頭帳戶，用以受領對不特定民眾詐欺所得贓
    款，提高檢警查緝及受害者追償之難度，已為近年來電視、
    報紙、雜誌、網際網路等媒體廣泛報導之社會現象，被告係
    大學畢業、具工作經驗與社會生活常識之人，殊難謂為不知
    ，若其不願使自己之帳戶淪為他人犯罪工具，豈有可能未經
    向銀行、其他機關查證，或向前曾任職金融卡事業之同事、
    同行、自己親友探詢，僅憑不認識之人片面之詞，即將存摺
    、提款卡甚至密碼提供給他人？
  (五)至被告辯稱其使用之0000000000號行動電話、000000000 號
    市內電話，自99年1 月27日起至99年2 月1 日止，與對方使
    用之0000000000號行動電話共計通話18次，此與一般收購帳
    戶、販賣帳戶者，相約見面、銀貨兩訖後即不會再聯絡之情
    形有別云云，雖據其提出上開行動電話、市內電話之通話明
    細報表（本院卷第25至26、41頁），足徵其於所述期間確有
    多次與0000000000號行動電話使用人通話之情事，但被告未
    能提出其所稱網路上代辦貸款之廣告，本院無從得知是否確
    有該廣告存在，以及縱有該廣告存在、0000000000號行動電
    話是否即為該廣告所載洽詢電話，此外，被告與該行動電話
    使用人通話之內容為何，是否在討論貸款要件、程序、進度
    等事宜，復無任何證據足供判斷，則前述反覆通聯之客觀情
    狀，尚難據以推論被告所主張「為辦理貸款而提供上開帳戶
    資料」、「事後持續關心申辦貸款進度」等事實。更何況，
    不法集團取得人頭帳戶之管道早已不限於買斷，短期租用、
    借用之案例亦屬常見，故蒐集帳戶者與提供帳戶者於「交易
    」完成後仍保持聯絡之情形所在多有，或因帳戶無法正常使
    用、須研究如何解決，或為商討交還帳戶資料之細節，甚或
    基於雙方事前約定，由蒐集帳戶者於贓款到手後通知提供帳
    戶者，俾其向金融機構辦理掛失或向警方報案，佯為無辜被
    害人以脫免刑責，皆有可能，準此，即便被告於交付上開帳
    戶資料後又多次與對方聯絡，在無證據顯示被告確係與對方
    談論「貸款」問題之情況下，仍不能援以為對被告有利事實
    之認定。
  (六)綜上說明，被告否認犯罪所持辯解及所提證據，均無足採，
    其基於幫助他人犯罪之不確定故意，將上開帳戶資料提供予
    他人，而幫助他人對甲○○、丙○○詐欺取財之犯行，洵堪
    認定，自應依法論科。
四、應適用之法條：
  (一)刑事訴訟法第299 條第1 項前段、第310 條之1 第1 項。
  (二)刑法第30條、第339 條第1 項、第55條前段、第41條第1 項
    前段、第74條第1 項第1 款。
  (三)刑法施行法第1 條之1 第1 項、第2 項前段。
五、附帶說明：
  (一)本判決係依刑事訴訟法第310 條之1 第1 項製作，依法僅記
    載當事人欄、主文、犯罪事實、證據名稱、對於被告有利證
    據不採納之理由及應適用之法條。
  (二)本院審酌被告未曾因故意犯罪受有期徒刑以上刑之宣告（本
    院卷第4 頁臺灣高等法院被告前案紀錄表參照），素行良好
    ，本案尚無證據足認被告因提供帳戶獲得任何利益，其應係
    一時失慮而觸法，歷經此次偵查、審理程序之教訓，當知警
    惕，諒無再犯之虞，故所宣告之刑以暫不執行為適當，爰依
    法併諭知緩刑2 年，以啟自新，並觀後效。
本案經檢察官陳文貴到庭執行職務。
中    華    民    國    99    年    8     月    24    日
                  刑事第一庭    審判長法  官  林信旭
                                      法  官  林卉聆
                                      法  官  羅貞元
以上正本證明與原本無異。
如不服本判決應於收受判決後10日內向本院提出上訴書狀，並應
應敘述具體理由。其未敘述上訴理由者，應於上訴期間屆滿後20
日內向本院補提理由書( 均須按他造當事人之人數附繕本) 「切
勿逕送上級法院」。告訴人或被害人如對本判決不服者，應具備
理由請求檢察官上訴，其上訴期間之計算係以檢察官收受判決正
本之日期為準。
                                      書記官  高雙全
中    華    民    國    99    年    8     月    24    日
中華民國刑法第339 條第1 項
意圖為自己或第三人不法之所有，以詐術使人將本人或第三人之
物交付者，處5 年以下有期徒刑、拘役或科或併科1 千元以下罰
金。

司法院資訊處製作；財團法人民間司法改革基金會備份。
